【裁判字號】    89,上易,1079
【裁判日期】    890628
【裁判案由】    違反商標法
【裁判全文】
臺灣高等法院臺中分院刑事判決                  八十九年度上易字第一七九號
    上  訴  人  臺灣台中地方法院檢察署檢察官
    被      告  乙○○
右上訴人因被告違反商標法案件，不服台灣台中地方法院八十八年度易字第三二○六
號中華民國八十九年三月十七日第一審判決（起訴案號：台灣台中地方法院檢察署八
十八年度偵字第一八四○四號）提起上訴，本院判決如左：
    主      文
上訴駁回。
    理      由
一、本件公訴人聲請簡易處刑判決之意旨略以：被告乙○○係台中市○○區○○路二
    九０號未申請營利事業登記之立聯玩具王國專賣店之實際負責人，以販賣家庭遊
    樂器主機、光碟週邊設備為主要業務，明知綽號「阿宏」之不詳姓名男子（待查
    ）持以出售之PLAYSTATION（簡稱P.S）、SEGA SATURN 遊戲光碟片及太空戰士八
    動畫超級ＶＣＤ售價每片僅約新台幣（下同）三十五元至四十元，與日商蘇妮股
    份有限公司及日商西雅企業股份有限公司製造之正版光碟片每片售價一千至二千
    元不等相去甚遠，而明知均係仿冒該等公司申請經濟部註冊商標之光碟片，竟基
    於概括之犯意，連續以右開賤價販入後，再以每片五十元之單價賣出牟利，而連
    續販賣仿冒商標之商品。嗣於八十八年七月二十日，為法務部調查局台中市調查
    站於右開立聯玩具王國專賣店查獲，並扣得乙○○所有販入尚未賣出之仿冒P.S
    遊戲光碟片三百零二片、SEGA SATURN遊戲光碟片二十片。因認被告所為係犯商
    標法第六十三條之販賣仿冒商標之商品罪嫌云云，
二、惟按犯罪事實，應依證據認定之，無證據不得推定其犯罪事實；又不能證明被告
    犯罪者，即應諭知無罪之判決，此於刑事訴訟法第一百五十四條、第三百零一條
    第一項分別定有明文。又事實之認定，應憑證據，如不能發現相當證據，或證據
    不足以證明，自不能以推測或擬制之方法，以為裁判基礎；認定不利於被告之事
    實，應依積極證據，苟積極證據不足為不利於被告事實之認定時，即應為有利於
    被告之認定，更不必有何有利之證據，最高法院亦著有四十年度台上字第八六號
    、三十年度上字第八一六號判例足資參照。
三、公訴人認被告乙○○涉有上開罪嫌，無非係以被告乙○○之自白，證人陳川雄之
    證述、並有扣案之P.S遊戲光碟片三百零二片、SEGA  SATURN遊戲光碟片二十片
    扣案為證，而認被告之自白與事實相符，犯行堪以認定等為其論據。惟被告乙○
    ○堅決否認有何違反商標法之犯行，並以：伊所購入扣案之光碟片，外觀包裝紙
    上均未印製任何有關上開商標圖樣之商標，故伊販賣上開光碟片時，並無故意要
    賣仿冒商標之意思等情置辯。經查，本案所扣案之光碟片及其包裝，除有二張包
    裝上有附件三所示之商標圖樣外，其餘並未印製關於公訴人所指附件一及附件二
    所示之商標圖樣，此有原審八十九年一月二十日所為之勘驗筆錄附卷足參。而觀
    之附件三所示之商標，與附件一編號二所示之商標，雖均屬表示ＰＳ之文字商標
    圖樣。惟附件一編號二所示之商標所顯示之圖形係以立體之方式，使「Ｐ」字呈
    現直立之方式，「Ｓ」則呈倒斜之方式呈現於「Ｐ」字下方，二字並作若干美化
    之修飾。就整體上觀之，此與附件三之圖形，「Ｐ」字雖呈現直立之方式，但「
    Ｓ」則出現在「Ｐ」之前方，字形中間又有雙線條之表現方式，有所不同。如依
    一般普通知識經驗之商品購買人，於購買時，施以普通之注意，應可清楚辦認其
 為不同之圖樣，而以異時異地觀察，以一般具有普通知識經驗之商品購買人，於
    購買時施以普通之注意，亦當足以辨別其間之差異，而無混同誤認之虞。故其應
    非屬近似於如附件一編號二所示之商標。亦難據此推認被告販賣上開光碟片之際
    ，於主觀上有欺騙他人之意圖。
四、次就扣案之光碟片雖可透過於電視遊樂器執行，在電視畫面上分別會出現西雅公
    司及新力公司之名稱及附件一編號一至三所示之商標（見本院卷第一五六頁），
    惟按（一）商標之使用必需係於商品上；又商標之申請註冊，應指定使用商標之
    商品類別及商品名稱，以申請書向商標主管機關為之，不同類別之商品應分別申
    請，而商品之分類則由施行細則定之，商標法第三十五條第一項及第二項定有明
    文。復查，本件扣案之電腦遊戲光碟片係將電腦遊戲軟體以電腦語言所寫成程式
    ，再將之組譯成適合電腦主機讀取之檔案，而儲存於光碟片內。然電腦遊戲軟體
    本身係屬他人之創作而為著作之一種，此可觀之於我國著作權法第三條第一項第
    一款規定「著作」係指屬於文學、科學、藝術或其他學術範圍之創作自明，故人
    之創作原則上為無形，其有形之「著作原件或其重製物」均僅為表達該著作（創
    作）之具體方法或其存在客體而已，應非著作之本身（本質），此另可參考八十
    七年一月二十一日修正著作權法增第十條之一規定：「依本法取得之著作權，其
    保護僅及於該著作之表達，而不及於其所表達之思想、程序、製程、系統、操作
    方法、概念、原理、發現」可知。所以無形之著作常需依附於有形之物體，並非
    可謂該被依附之客體即屬著作本身。故本件涉嫌被重製之電腦遊戲軟體係以電腦
    語言寫成程式，再將之組譯成適合電腦主機讀取之檔案，而儲存於光碟片內，電
    腦遊戲軟本身雖屬著作，然光碟片則係被依附之載體（物體），二者於概念上自
    有區別之必要。我國商標法施行細則第四十九條第九類之產品經列示計有：科學
    、航海、測量、電氣、攝影、電影、光學、計重、計量、信號、檢查（監督）、
    救生和教學用具及儀器；聲音或影像記錄、傳送或複製（再生）用器具；磁性資
    料載體、記錄磁碟；自動販賣機及貨幣操作（管理）器具之機械裝置；現金出納
    機、計算機及資料處理設備；滅火器械等物（修正前施行細則第二十四條第七十
    二類則規定：電腦、計算機、收銀機〔八十年十月二十三日公布〕、修正前施行
    細則第二十七條第八十類規定：計算機〔七十一年五月六日公布〕），綜上以觀
    ，均係以有形之物體為該類之商品，並未包括電腦軟體、或電腦程式等，是單就
    電腦遊戲軟體而言，並無從為該類之商品（是如附件編號三所示之商標其專用商
    品範圍包括「軟體」乙項顯已逸脫商標法施行細則第四十九條第九類之範圍，併
    此敘明。）反之，光碟片本身因可為電腦磁性資料之載體，故為上開種類之商品
    ，而應受商標法之規範。故就一般社會常情，電腦遊戲軟體之出售，均係將寫成
    電腦軟體之電腦程式所組譯成之檔案，儲存於適於儲存檔案之載體（如光碟片、
    磁碟片等），或再加上適度之包裝後，以實物之方式出售。是本件所應推究者，
    乃遊戲軟體所附著之商品即扣案之光碟片本身有無使用商標之問題，而非其內所
    隱藏之遊戲軟體程式之創作本身，合先敘明。（二）次查，本案所查扣之遊戲軟
    體光碟片，均係被告將光碟片（或外加封皮、ＣＤ塑膠盒等外包裝）出售予不詳
    姓名之顧客，顧客購買後，即將之攜回放置於適合執行光碟片內程式之主機，再
    配合電視等相關設備，使其內之遊戲軟出現於電視螢幕上，顧客始得利用其配備
    玩樂。此過程既係顧客先向被告購入光碟片後，再以其所自備之電腦遊戲主機配
   合電視螢幕等相關硬體設置，將購入之光碟片放置於電腦遊戲主機之固定位置內
    執行其內之程式，始分別出現如附件編號一至三所示商標及「Licensed by Sony
    Computer Enterprisment Ltd」、「PRODUCED BY or UNDER LICENSE FORM SEGA
    ENTERPRISES. LTD」等英文名稱及授權文字，縱認此種標示型態足資一般商品購
    買人認識其所表彰之商品來源，解釋上屬商標法第六條第一項所稱之其他類似物
    件之範疇。惟被告出售光碟片時，並未透過上開方式執行上開光碟片內之程式始
    為販售，而僅係單純之交付光碟片。故於交易過程中，被告既無透過光碟片展示
    其前揭商標、英文名稱及授權文字，客觀上自無以之供作行銷之用，難認其主觀
    上會有以之供行銷之目的，是已無商標之使用可言；再就電視螢幕上會出現前揭
    商標、英文名稱及授權文字，縱認其出現之結果，亦係經以電腦語言寫成程式，
    再將之組譯成適合電腦主機讀取之檔案，而儲存於光碟片內，則光碟片內儲存有
    關於展示商標之檔案，必同時儲存有電腦遊戲軟體之檔案。然扣案光碟片之鑑定
    ，尚需就系爭遊戲系統之組合進行分析，且該遊戲系統硬體及架構及相對之組合
    語言為告訴人公司所獨有，一般人尚無從得知其內之電腦腦程式內容。故被告所
    購入之電腦遊戲光碟片，雖均係透過不詳姓名之人所重製，然其重製電腦遊戲軟
    體之過程，若欲排除展示上開商標、英名文稱及授權文字之檔案資料，而保留僅
    重製其內之電腦遊戲軟體，勢必有瞭解告訴人所獨有之遊戲系統硬體及架構及相
    對之組合語言之技術，則該不詳姓名之重製者為免技術上之困難，及基於成本考
    量自不另作任何之過濾。故其於重製電腦遊戲軟體之檔案同時，同時會一併複製
    有關會顯示商標圖樣之檔案，應屬無可避免之結果。就此尚難逕謂其為達行銷之
    目的而複製該等電腦檔案資料。退步言之，縱使其於重製電腦遊戲軟體之初知悉
    有展示商標之檔案存在，而併同複製之，其結果亦與所重製之電腦遊戲軟體檔案
    一併隱藏光碟片內，客觀上並無從作為電腦遊戲光碟片實體之表彰，且將來行銷
    之時，既以光碟片之實物作交易，更無從透過其內所隱藏之商標、英文名稱及授
    權文字來表彰其電腦遊戲光碟片之商品，據此更無從推知該不詳姓名之人於重製
    之初係以複製此等檔案來供行銷目的之用，更遑論以複製此等檔案來達到欺騙他
    人之意圖。從而縱認被告有販賣扣案等電腦遊戲光碟片之行為，亦非可謂該當於
    商標法第六十三條之構成要件。
五、綜上所述，被告所辯應堪採信。此外，復查無任何積極證據足資證明被告有何違
    反商標法之犯行，揆諸前開判例及條文意旨，自應為被告無罪之諭知。公訴人雖
    以：「商標法第六十二條之規定，旨在處罰意圖欺騙他人，於同一商品或類似商
    品，或於有關商品之廣告、標貼、說明書、價目表或其他類似物件上，使用相同
    或近似於他人註冊商標圖樣之行為，故肉眼雖不可見，但藉助遊樂器、光碟機、
    電腦等器械之作用，在電腦或電視螢幕上顯示仿冒之商標，亦屬上述規定所處罰
    。只要商標附著之客體附合於商標法第六條所規定之物件，即應該當商標法上所
    謂商標使用之要件。本案被告既以行銷該等仿冒之光碟片為目的，而該等仿冒之
    光碟片藉助遊樂器材執行時，既可顯示商標畫面，解釋上自應認屬於商標法第六
    條第一項所稱之其他類似物件之範疇。另商標法第六十三條係以明知為仿冒商標
    之商品而予以販賣為犯罪構成要件，並未以使用商標犯罪構成要件。本案被告明
    知所販賣之光碟片有使用告訴人之商標，仍予販賣，即已觸犯商標法第六十三條
    之罪，至於被告在交易過程中有無展示，該商標畫面係由何人盜拷，與被告之罪
    責應無影響。商標法第六條所指為行銷之目的，係針對行銷商品而言，並非指行
    銷特定商標，告訴人上開商標畫面既內儲於仿冒之光碟片，被告又以行銷仿冒之
    光碟片圖利為目的，實難認被告無供行銷之用。商標係商品來源之標示，本質上
    之功能即在用以辨識商品及保障商品品質，故將非屬自己之商標仿冒使用於該商
    標註冊使用之同一商品，除非有商標法第二十三條所定普通使用之情形，否則當
    然有致使消費者誤認之虞。本案仿冒之光碟外包裝上之商標雖被塗銷，惟一但流
    入市面，仍有致致使消費者誤認之虞。又依法條之文義，商標法第六十三條之規
    定只要行為人明知其所販賣之商品，係為同法第六十二條第一款所定之商品，或
    同條文第二款之物件，即為已足，縱認其需具備意圖欺騙他人之主關要件，因被
    告明知該等仿冒之光碟使用告訴人之商標，亦明知各該仿冒之光碟外包裝上之商
    標被刻意塗銷，仍予販賣，自亦堪認被告有欺騙他人之主觀意圖」等情，指謫原
    判決諭知被告無罪為不當，請求將原判決撤銷，改為被告有罪之判決。惟本案扣
    案之光碟片及其包裝上之商標，依一般普通知識經驗之商品購買人，於購買時，
    施以普通之注意，應可清楚辦認其與告訴人之商標為不同之圖樣，而以異時異地
    觀察，以一般具有普通知識經驗之商品購買人，於購買時施以普通之注意，亦當
    足以辨別其間之差異，而無混同誤認之虞。另本案涉嫌被重製之電腦遊戲軟體係
    以電腦語言寫成程式，再將之組譯成適合電腦主機讀取之檔案，而儲存於光碟片
    內，電腦遊戲軟體應非商標法第六十二條第一款所定之商品，該遊戲軟體所附著
    之商品即扣案之光碟片本身既未使用商標，被告出售光碟片時，亦未執行上開光
    碟片內之程式始為販售，而僅係單純之交付光碟片，故於交易過程中，被告並未
    透過光碟片展示相關之商標、英文名稱及授權文字，客觀上並未以之供作行銷之
    用，自難認其主觀上會有以之供行銷之目的，因而難認有商標之使用，原審已詳
    述諭知被告無罪之理由，核無不合。公訴人以上開理由，指謫原判決不當，非有
    理由。應予以駁回。
六、公訴人上訴意旨雖又以扣案之光碟片藉助遊樂器材執行時，會出現「 Licensed
    by Sony Computer Enterprisment Ltd 」、「PRODUCED BY or UNDER LICENSE
    FORM SEGA ENTERPRISES. LTD」等授權文字，因認被告所為，又有觸犯刑法之行
    使偽造私文書罪嫌。另又以電腦遊戲軟體既為他人之創作而為著作之一種，被告
    購入販賣，已侵害告訴人之著作權，因認被告另有觸犯著作權法第九十三條第三
    款或第九十四條之罪。並認上開二部分與公訴人起訴部分有裁判上一罪之關係，
    請求本院併予審判。惟公訴人於本件起訴時，僅追訴被告違反商標法之罪責，有
    起訴書可稽。就公訴人起訴部分，既因犯罪不能證明，應諭知無罪之判決，縱被
    告另有觸犯刑法之行使偽造私文書罪，或觸犯著作權法第九十三條第三款或第九
    十四條之罪，亦難認與本件公訴人起訴部分，有裁判上一罪之關係，自非起訴效
    力所及。此部分本院無法併案審理，應退由公訴人依法處理，併此敘明。
七、據上論斷，應依刑事訴訟法第三百六十八條判決如主文。
本案經檢察官甲○○到庭執行職務。
中      華      民      國    八十九     年      六       月    二十八  日
                                  台灣高等法院台中分院刑事第三庭
                                        審判長法  官  方  艤  駐
                                              法  官  劉  連  星
                                              法  官  廖  柏  基
右正本證明與原本無異。
不得上訴。
                                              書記官  柯  孟  伶
中      華      民      國    八十九     年      六       月    二十九  日
                                                                        Ｉ


司法院資訊處製作；財團法人民間司法改革基金會備份。
